【裁判字號】    97,台上,4693
【裁判日期】    970925
【裁判案由】    違反毒品危害防制條例
【裁判全文】
最高法院刑事判決            九十七年度台上字第四六九三號
上   訴   人  台灣高等法院高雄分院檢察署檢察官
上訴人即被告  丙○○
                      （
被        告  甲○○
                      號
              乙○○
                      巷3號
上列上訴人等因被告等違反毒品危害防制條例案件，不服台灣高
等法院高雄分院中華民國九十七年七月十五日第二審更審判決（
九十七年度上重更(一)字第五號，起訴案號：台灣高雄地方法院檢
察署九十六年度偵字第三三三二號），提起上訴，本院判決如下
：
    主  文
原判決撤銷，發回台灣高等法院高雄分院。
    理  由
本件原判決認定上訴人即被告丙○○與真實姓名、年籍不詳，綽
號「跛腳良」之成年男子，明知海洛因為毒品危害防制條例第二
條第二項第一款所規定之第一級毒品，且經行政院依修正前懲治
走私條例第二條第四項所頒訂「懲治走私條例公告管制物品項目
及其數額」之公告甲項第四款列為管制進出口物品，不得非法運
輸或私運進口，竟共同基於自中國大陸地區，非法運輸海洛因及
私運管制物品進口之犯意聯絡，由「跛腳良」以新台幣（下同）
八十萬元之代價，委請丙○○自大陸地區運輸、私運海洛因進入
台灣，丙○○並以其所有門號0000000000號行動電話
聯繫運毒事宜，且僱用不知情之被告乙○○、甲○○二人擔任船
員，而於民國九十六年一月二十四日下午四時共同駕駛丙○○所
有之「滿慶漁」漁船（漁船編號為ＣＴ二－四０八三號）自高雄
港旗后安檢所報關出港，於同年月二十六、二十七日中午十二時
許，航行至東經一一四度五０分、北緯二十二度三十六分之大陸
地區領海海域，經丙○○以上開門號電話聯繫妥當後，即自某艘
不知名之大陸竹筏漁船接駁以塑膠袋、夾鏈袋、黃色防水膠袋、
黑色防水袋、白色毛巾、藍色旅行手提袋由內至外層層黏封覆蓋
及包裝之海洛因五包（經鑑驗及提供其中十公克交由美國緝毒總
署駐香港辦事處作實驗分析之用，尚餘淨重三四七八．０七公克
）後，甲○○並依丙○○指示，將之藏匿於該漁船機艙後方油櫃
內，旋駕船返回高雄港。迄同年月二十九日晚間十一時許，該漁
船返抵高雄港旗后安檢所碼頭接受檢查之際，為行政院海岸巡防
署高雄市機動查緝隊，當場在該漁船機艙後方油櫃內，查獲上開
海洛因五包、丙○○所有供運輸海洛因所用之「滿慶漁」漁船一
艘、藍色手提袋一個、毛巾一條、黑色防水袋二個、黃色防水膠
帶一個、夾鏈袋十個，另在丙○○身上扣得該門號000000
0000號行動電話一支等情。因而撤銷第一審關於丙○○部分
所為科刑之判決，改判依想像競合犯，從一重仍論處丙○○共同
運輸第一級毒品罪刑（處無期徒刑）。另以公訴意旨認甲○○、
乙○○二人亦明知上情，仍與丙○○基於運輸、私運海洛因之犯
意聯絡，駕駛「滿慶漁」漁船，共同將上開海洛因由中國大陸海
域，運輸、私運來台，亦共同涉犯運輸、私運第一級毒品罪嫌，
經審理結果，認為不能證明渠二人犯罪，因而撤銷第一審就該二
人所為科刑之判決，改判諭知甲○○、乙○○均無罪。固非無見
。
惟查：(一)、刑事訴訟法第一百五十九條之五第一項「被告以外之
人於審判外之陳述，雖不符前四條之規定，而經當事人於審判程
序同意作為證據，法院審酌該言詞陳述或書面陳述作成時之情況
，認為適當者，亦得為證據」之規定，係以被告以外之人於審判
外之陳述，雖不符合同法第一百五十九條之一至第一百五十九條
之四有關傳聞法則例外規定之情形，然既經當事人同意，且「法
院經審酌該陳述作成時之情況，認為適當」時，亦例外認其應具
證據能力。此於同條第二項規定當事人、代理人或辯護人於法院
調查證據時，知有第一百五十九條第一項不得為證據，而未於言
詞辯論終結前聲明異議，乃擬制視為當事人已有該同意之情形者
，亦同。此所稱法院審酌認為適當者，其「適當性」與否，法院
自應依該審判外之言詞或書面作成時之外部情況，例如是否具備
任意性、合法性等情加以觀察，而為綜合判斷。原判決理由係以
卷附搜索扣押筆錄、扣押物品目錄表、機漁船進出港檢查表、內
政部函覆公文等文書，其性質雖屬傳聞證據，然查無符合刑事訴
訟法第一百五十九條之一至之四情形，而丙○○及其辯護人於原
審言詞辯論終結前對之復未加爭執，經審酌各該文書作成並無違
反證據取得程序情形，丙○○已坦承走私毒品犯行，且有扣得海
洛因可證，上開文書係屬合法，無虛偽可能，乃認應有證據能力
。則原判決既未就各該文書作成時之外部情況，具體說明其如何
「係為適當」，僅以其並無違反證據取得程序情形，無虛偽可能
，且丙○○已坦承走私毒品，乃認其應有證據能力，揆之上開說
明，尚嫌理由不備。(二)、原判決於甲○○、乙○○被訴運輸、私
運毒品無罪部分之理由內，係以丙○○於警詢供稱駱、王二人稍
微知道此趟出海係要載運海洛因，因運毒酬勞與一般漁船作業高
出許多等語，而證人即警員蔣明興於原審此次更審審理時，亦到
庭結稱駱、王二人此次出去工資價碼表較高，故丙○○才認為其
二人稍微知道（要走私海洛因），且經原審勘驗丙○○警詢錄音
帶，渠確稱駱、王二人稍微知道，因認丙○○於出海前，應未明
確告知駱、王二人係要走私海洛因，故稱「稍微知道」，而非「
知道」，丙○○所稱渠二人「稍微知道」，乃其個人推測之詞，
自不能執以認定駱、王二人知悉漁船走私海洛因之事。並以約定
給付之酬庸比一般漁船作業薪資高出之理由有多端，如或到外海
從事特殊工作，或攜帶貴重贓物，如黃金等輕小而珍貴之金屬，
或走私其他物品，或從事其他不法活動、勞務等代價，非必僅只
運送毒品海洛因一端。丙○○此次運毒代價為八十萬元，而走私
海洛因進口為最低本刑無期徒刑之重罪，應無乙○○、甲○○二
人僅合得十七萬元，丙○○一人獨得六十三萬元，將近彼二人所
得四倍之理，因認尚不能以駱、王二人之漁船作業薪資稍高，遽
認渠等知情，並參與運毒，而為對渠二人有利之認定。然甲○○
係於九十五年九月始至丙○○之「滿慶漁」漁船工作，迄至本件
查獲止，出海作業四個月，才先後兩次分別領得五萬元及六萬元
報酬（依此計算，其每月酬勞將近三萬元），而乙○○先前則未
有漁船作業之經驗，此為甲○○、乙○○二人供承無誤，乃丙○
○竟於此次出海行前即允諾渠二人於短短數天作業時間，甲○○
即可獲得七萬元報酬，已逾其平常每月酬勞加倍之數，而前未有
漁船作業經驗，首次登船之乙○○，甚至可得十萬元酬勞，此足
見其似非以「單純」之漁撈作業報酬計之。且漁船船員之酬勞若
係以每趟出海之實際漁獲多寡，於扣除油料等成本後，予以分配
計算，則丙○○於此次出海前，漁獲成績如何，尚未可知之情形
下，何以事先即允諾駱、王二人超出平常報酬甚多之對價，已非
無疑。雖其約定給付之報酬較一般漁船作業薪資高出之理由有多
端，非必僅走私毒品而已，然同係不法活動，亦有風險大小分別
，若謂駱、王二人事先全然不知所為何事，其實際作業內容為何
，將如何評估其風險，以決定是否接受，亦頗有可疑。況渠二人
與丙○○於此次出海，僅短短五天時間，而丙○○於偵查中供稱
此次出海並未抓到魚，甲○○則稱祇抓了三、四條魚等語（見偵
卷第二十四、二十七頁）。此似徵渠等此行出海目的，不在捕魚
，而係另有所圖，若謂甲○○、乙○○二人對其實際所為何事，
全然不知，是否符合經驗與論理法則，實非無研酌餘地。且丙○
○於第一審審理時以證人身分結證稱伊在外海有向駱、王二人說
要去載「號仔（台語發音，指四號海洛因）」等語，雖其又稱「
號仔」係指吐魠魚，然乙○○既初次參與漁船作業，對一般漁民
慣用之代稱，並不了解，即已有數月登船作業經驗之甲○○亦稱
伊不知道「號仔」係指吐魠魚，亦未如此指稱吐魠魚（見一審卷
第一０二、一二五頁），則丙○○所稱伊對駱、王二人說此次出
海要載運「號仔」，係指吐魠魚，應非事實，此由渠等此次出海
實際並未捕得吐魠魚亦明。是丙○○於警詢所稱駱、王二人「稍
微」知道渠等出海係要載運毒品，似係屬保留之說詞而已。再者
，原審於此次更審勘驗丙○○九十六年一月三十日十一時之警詢
錄音帶結果，渠供稱此次出海乙○○可得十萬元，甲○○可得七
萬元，但「必須成功才有」，駱、王二人均有答應等語，則渠等
此次出海目的倘係單純捕魚，何有「成功」與否，且須「成功」
，始有報酬之理？又警員詢以「你們要出去之際，乙○○、甲○
○二人是否知情？」，丙○○答稱「二個（人）意思都知道啦」
，於警員詢以「你有稍微告訴他們？」，渠答稱「有稍微講」，
警員又先後詢問「是要載一些毒品……他們二個知道否？」及「
所以你有跟他們講價錢，他們知道十萬元及七萬元包括運這個（
指查獲之海洛因）就對了吧，是不是這樣？」時，丙○○亦均以
「嗯」，為肯定之回答（見原審更(一)卷(二)第二四０、二四一頁）
。則由丙○○上開警詢之供述，實已明確坦承渠此次以十萬元及
七萬元分別僱請乙○○、甲○○出海之目的，係在載運海洛因無
訛，此渠親自與駱、王二人洽妥議定之事，應非出於個人推測之
詞。凡此，均係對甲○○、乙○○不利之證據，且攸關丙○○本
件運輸毒品罪共同正犯之認定，原審對之未加詳酌勾稽，且未於
判決內說明不採之理由，非惟證據調查職責未盡，抑且理由不備
。以上，或係檢察官、丙○○上訴意旨所指摘，或為本院得依職
權調查之事項，應認原判決仍有撤銷發回更審之原因。
據上論結，應依刑事訴訟法第三百九十七條、第四百零一條，判
決如主文。
中    華    民    國  九十七  年    九    月  二十五  日
                      最高法院刑事第四庭
                          審判長法官  張  淳  淙
                                法官  劉  介  民
                                法官  張  春  福
                                法官  林  俊  益
                                法官  陳  國  文
      本件正本證明與原本無異
                                      書  記  官
中    華    民    國  九十七  年    十    月    二    日
                                                Ａ


司法院資訊處製作；財團法人民間司法改革基金會備份。
